【裁判字號】    98,苗簡,573
【裁判日期】    990401
【裁判案由】    分割共有物
【裁判全文】
臺灣苗栗地方法院民事簡易判決         98年度苗簡字第573號
原      告    玄○○
訴訟代理人    癸○○
被      告    戌○○
              寅○○
              丑○○
              未○○
上  三  人
訴訟代理人    地○○○
被      告    宇○○
              子○○○（謝阿才之繼承人）
              卯○○（謝阿才之繼承人）
              辰○○（謝阿才之繼承人）
              巳○○（謝阿才之繼承人）
              己○○
              庚○○（謝發祥之繼承人）
              壬○○○（謝發祥之繼承人）
              辛○○（謝發祥之繼承人）
              乙○○（謝發祥之繼承人）
              丙○○（謝發祥之繼承人）
              丁○○（謝發祥之繼承人）
              戊○○（謝發祥之繼承人）
              天○○○（謝發祥之繼承人）
兼上 一 人
訴訟代理人    午○○（謝發祥之繼承人）
被      告    酉○○（謝發祥之繼承人）
              甲○○○（謝發祥之繼承人）
              宙○○（謝發祥之繼承人）
              亥○○（謝發祥之繼承人）
兼上 二 人
訴訟代理人    黃○○
被      告    申○○（謝發祥之繼承人）
上列當事人間請求分割共有物事件，本院於民國99年3 月25日言
詞辯論終結，判決如下：
    主  文
被告戌○○、寅○○、丑○○、未○○、宇○○、子○○○、卯
○○、辰○○、巳○○應就其被繼承人謝阿才所有坐落苗栗縣苗
栗市○○段九九○地號土地應有部分十二分之三，辦理繼承登記
。
被告庚○○、壬○○○、辛○○、乙○○、丙○○、丁○○、戊○○、天○○○、午○○、酉○○、甲○○○、宙○○、亥○○
、申○○應就其被繼承人謝發祥所有坐落苗栗縣苗栗市○○段九
九○地號土地應有部分十二分之三，辦理繼承登記。
兩造所有坐落苗栗縣苗栗市○○段九九○地號土地，面積五一平
方公尺，准予分割，分割方法為如附圖所示：編號A 部分面積十
二點七五平方公尺土地由原告取得；編號B 部分面積十二點七五
平方公尺土地由被告庚○○、壬○○○、辛○○、乙○○、丙○○、丁○○、戊○○、天○○○、午○○、酉○○、甲○○○、
宙○○、亥○○、申○○保持公同共有取得；編號C 部分面積二
五點五○平方公尺土地由被告戌○○、寅○○、丑○○、未○○
、宇○○、子○○○、卯○○、辰○○、巳○○按附表二所示應
有部分比例維持共有取得。
原告其餘之訴駁回。
訴訟費用由兩造（被告己○○、黃○○除外）按附表一所示比例
負擔。
    事實與理由
壹、程序部分：
一、按訴狀送達後，原告不得將原訴變更或追加他訴，但該訴訟
    標的對於數人必須合一確定時，追加其原非當事人之人為當
    事人者，不在此限。民事訴訟法第255 條第1 項第5 款定有
    明文。本件原告起訴請求裁判分割苗栗縣苗栗市○○段990
    地號土地，因登記共有人謝阿才、謝發祥分別於原告起訴前
    即民國70年1 月6 日、43年4 月10日死亡，謝阿才之繼承人
    為戌○○、寅○○、丑○○、未○○、宇○○、子○○○、
    卯○○、辰○○、巳○○等9 人，謝發祥之繼承人為庚○○
    、壬○○○、辛○○、乙○○、丙○○、丁○○、戊○○、
    天○○○、午○○、酉○○、甲○○○、宙○○、亥○○、
    申○○等14人（下稱被告庚○○等14人），均未就其繼承謝
    阿才、謝發祥之應有部分辦理繼承登記，有土地登記簿謄本
    、謝阿才、謝發祥之除戶戶籍謄本、繼承系統表及其全體繼
    承人之最新戶籍謄本在卷可憑，是原告追加被告子○○○、
    、卯○○、辰○○、巳○○等4 人及被告庚○○等14人為被
    告，核與首揭規定，並無不合，應予准許。至原告另追加己○○、黃○○為被告部分，被告己○○雖為訴外人謝林榮妹
    （謝發祥無子嗣，其應有部分由其母謝林榮妹繼承）長女杜
    謝玉英妹之配偶，因杜謝玉英妹早於謝林榮妹死亡，故應由
    杜謝玉英妹之直系血親卑親屬代位繼承，被告己○○並無繼
    承權。而被告黃○○為訴外人謝禮堂三子謝淇湖之配偶，因
    謝淇湖早於謝禮堂死亡，故謝禮堂所繼承之應有部分應由其
    直系血親卑親屬代位繼承，被告黃○○並無繼承權。是以，
    被告己○○、黃○○既未輾轉繼承謝發祥之應有部分，自非
    系爭土地之所有人，原告於訴訟中追加己○○、黃○○為當
    事人，一併請求其就謝發祥之登記應有部分辦理繼承登記後
    ，與其餘當事人裁判分割共有物，其追加於法不合，應予駁
    回。
二、本件被告戌○○、寅○○、丑○○、未○○、子○○○、卯
    ○○、辰○○、巳○○、己○○、庚○○、壬○○○、辛○○、乙○○、丙○○、丁○○、戊○○、酉○○、甲○○○
    、宙○○、亥○○、黃○○、申○○經合法通知，未於最後
    言詞辯論期日到場，經核無民事訴訟法第386 條各款所列情
    形，爰依原告之聲請，由其一造辯論而為判決。
貳、實體部分：
一、原告主張：坐落苗栗縣苗栗市○○段990 地號土地（下稱系
    爭土地）現登記為原告、被告戌○○、寅○○、丑○○、未
    ○○、宇○○及訴外人謝阿才、謝發祥所共有，各共有人之
    應有部分比例為原告4 分之1 、被告戌○○、寅○○、丑○○、未○○、宇○○各20分之1 、謝阿才、謝發祥各12分之
    3 。原共有人謝阿才於70年1 月6 日死亡，被告戌○○、寅
    ○○、丑○○、未○○、宇○○、子○○○、卯○○、辰○○、巳○○為其繼承人，繼承謝阿才就系爭土地12分之3 應
    有部分所有權。原共有人謝發祥於43年4 月10日死亡，其無
    子嗣，故由其母謝林榮妹繼承（父謝火興已於33年10月10日
    死亡），謝林榮妹於73年9 月2 日死亡，故由被告己○○、
    庚○○、壬○○○、辛○○、乙○○、丙○○、丁○○、戊○○、天○○○、午○○、酉○○、甲○○○、宙○○、亥
    ○○、黃○○、申○○等16人輾轉繼承謝發祥就系爭土地12
    分之3 應有部分所有權，惟上述繼承人迄未就其繼承之應有
    部分辦理繼承登記。又兩造就系爭土地無不分割之約定，亦
    無不能分割之情形，因無法協議分割，爰訴請謝阿才、謝發
    祥之繼承人辦理繼承登記後，與原告及其餘共有人裁判分割
    系爭土地。原告同意系爭土地以苗栗縣苗栗地政事務所（下
    稱苗栗地政）99年2 月3 日土地複丈成果圖（下稱附圖）所
    示方案分割，由原告取得附圖編號A 部分面積12.75 平方公
    尺土地。並聲明：(一)如主文第1 項所示。(二)被告己○○、庚○○、壬○○○、辛○○、乙○○、丙○○、丁○○、戊○○、天○○○、午○○、酉○○、甲○○○、宙○○、亥○○、黃○○、申○○應就其被繼承人謝發祥所有坐落苗栗縣
    苗栗市○○段990 地號土地應有部分12分之3 ，辦理繼承登
    記。(三)兩造共有系爭土地，准予判決原物分割，分割方法為
    ：如起訴狀附圖甲部分20平方公尺分歸原告取得；乙部分31
    平方公尺變價分割由被告按應有部分比例分配。
二、被告之抗辯：
  (一)被告宇○○、天○○○、午○○部分：附圖所示編號A 部分
    由原告取得；編號B 部分由謝發祥之繼承人保持公同共有取
    得；編號C 部分由被告戌○○、寅○○、丑○○、未○○、
    宇○○與謝阿才之繼承人維持共有取得。
  (二)被告戌○○、寅○○、丑○○、未○○、辰○○、庚○○、
    辛○○、宙○○、亥○○部分：同意系爭土地靠近987 、98
    8 地號土地界址之中間部分，分給謝發祥之繼承人，原告及
    其餘被告各自取得987 、988 地號土地旁邊之部分（見卷第
    79至80頁）。被告丑○○另稱願就被告戌○○、寅○○、未
    ○○、宇○○及其父親謝阿才之應有部分維持共有取得。
  (三)被告子○○○、卯○○、巳○○、壬○○○、乙○○、丙○○、丁○○、戊○○、酉○○、甲○○○、申○○等人均未
    於言詞辯論期日到場，亦未提出書狀作何聲明或陳述。
三、本件為行集中審理，協同到場之兩造協議簡化不爭執事項如
    下：
    系爭土地分割方案：附圖所示編號A 部分面積12.75 平方公
    尺土地由原告取得；編號B 部分面積12.75 平方公尺土地由
    被告庚○○、壬○○○、辛○○、乙○○、丙○○、丁○○
    、戊○○、天○○○、午○○、酉○○、甲○○○、宙○○
    、亥○○、申○○保持公同共有取得；編號C 部分面積25.5
    0 平方公尺土地由被告戌○○、寅○○、丑○○、未○○、
    宇○○與謝阿才之繼承人維持共有取得。
四、本院之判斷：
  (一)本件原告主張系爭土地現登記為原告、被告戌○○、寅○○
    、丑○○、未○○、宇○○及訴外人謝阿才、謝發祥所共有
    ，各共有人之應有部分比例分別為：原告4 分之1 ，被告戌
    ○○、寅○○、丑○○、未○○、宇○○各20分之1 ，謝阿
    才、謝發祥各12分之3 。原共有人謝阿才於70年1 月6 日死
    亡，被告戌○○、寅○○、丑○○、未○○、宇○○、子○○○、卯○○、辰○○、巳○○為其繼承人，繼承謝阿才就
    系爭土地12分之3 應有部分所有權。原共有人謝發祥於43年
    4 月10日死亡，被告庚○○、壬○○○、辛○○、乙○○、
    丙○○、丁○○、戊○○、天○○○、午○○、酉○○、甲○○○、宙○○、亥○○、申○○為其繼承人，輾轉繼承謝
    發祥就系爭土地12分之3 應有部分所有權（己○○、黃○○
    無繼承權，已如前述），惟上述繼承人迄未就其繼承之應有
    部分辦理繼承登記等情，業據提出土地登記簿謄本、謝阿才
    及謝發祥之除戶戶籍謄本、繼承系統表及其2 人全體繼承人
    之最新戶籍謄本在卷可憑，堪信為真實。
  (二)按各共有人，除法令另有規定外，得隨時請求分割共有物。
    但因物之使用目的不能分割或契約訂有不分割之期限者，不
    在此限；共有物之分割，依共有人協議之方法行之；分割之
    方法，不能協議決定，或於協議決定後因消滅時效完成經共
    有人拒絕履行者，法院得因任何共有人之請求，以原物分配
    於各共有人；以原物為分配時，因共有人之利益或其他必要
    情形，得就共有物之一部分仍維持共有。民法第823 條第1
    項、第824 條第1 項、第2 項第1 款、第4 項分別定有明文
    。次按繼承人有數人時，在分割遺產前，各繼承人對於遺產
    全部為公同共有；因繼承、強制執行、公用徵收或法院之判
    決，於登記前已取得不動產物權者，非經登記，不得處分其
    物權。民法第1151條、第759 條亦定有明文。共有之不動產
    之共有人中一人死亡，他共有人請求分割共有物時，為求訴
    訟之經濟起見，可許原告就請求繼承登記及分割共有物之訴
    合併提起，即以一訴請求該死亡之共有人之繼承人辦理繼承
    登記後，與原告及其餘共有人分割共有之不動產（最高法院
    69年台上字第1134號判例要旨、70年度第2 次民事庭會議決
    議意旨參照）。本件原告為系爭土地之共有人，系爭土地無
    因物之使用目的不能分割，或契約訂有不分割之情形，共有
    人復無法就分割方法達成協議，則原告訴請分割共有物，為
    有理由，應予准許。又原告於本件分割共有物之訴，一併請
    求本院命原登記共有人謝阿才、謝發祥之繼承人辦理繼承登
    記後，再與原告及其餘共有人裁判分割系爭土地，為求訴訟
    經濟，揆諸上開最高法院判例及決議意旨，即屬正當，亦應
    准許，爰判決如主文第1 、2 項所示。
  (三)查系爭土地西側臨苗栗市○○路，東側臨同段987 、988 地
    號土地，987 地號土地上有原告所有門牌號碼苗栗市○○路
    1409號建物，988 地號土地上有被告戌○○、寅○○、丑○○、未○○、宇○○所共有，門牌號碼苗栗市○○路1413、
    1415號建物等情，業經本院會同苗栗地政測量人員現場履勘
    查明，並有本院99年1 月13日勘驗筆錄1 份、當日所攝現場
    照片4 幀及苗栗地政99年2 月2 日苗地二字第0990000989號
    函覆如附圖之複丈成果圖在卷可佐（見本院卷第108 頁至第
    112 頁、第127 至128 頁）。又系爭土地之地目為「道」，
    不符合苗栗縣畸零地使用自治條例第3 條所稱「面積狹小基
    地」之定義，故並無分割後成為畸零地之問題。另原告訴之
    聲明之分割方案，主張原告應分得20平方公尺，然原告所有
    系爭土地應有部分4 分之1 ，經計算僅12.75 平方公尺，且
    其他被告取得部分並無變價分割之必要，況原告已同意如附
    圖所示之分割方案（見不爭執事項），是原告訴之聲明所主
    張之分割方案顯不可採。本院審酌部分被告表明願就分得土
    地繼續維持共有，而就分得部分維持共有亦符合其等利益。
    復考量系爭土地之使用現況、毗鄰土地所有權人及地上建物
    、各共有人應有部分比例所分得土地面積、當事人意願等因
    素，認上述原告及到庭被告所不爭執之分割方案（見上述「
    三」不爭執事項），即附圖所示編號A 部分面積12.75 平方
    公尺土地由原告取得；編號B 部分面積12.75 平方公尺土地
    由被告庚○○、壬○○○、辛○○、乙○○、丙○○、丁○○、戊○○、天○○○、午○○、酉○○、甲○○○、宙○○、亥○○、申○○保持公同共有取得；編號C 部分面積25
    .50 平方公尺土地由被告戌○○、寅○○、丑○○、未○○
    、宇○○、子○○○、卯○○、辰○○、巳○○按附表二所
    示應有部分比例維持共有取得，應屬適切公允，符合全體共
    有人利益，爰判決如主文第3 項所示。
五、末按分割共有物具非訟事件之性質，分割共有物之方法，本
    應由法院斟酌何種分割方法得兼顧共有物之經濟效益及兩造
    利益，不因何造起訴而有不同，故原告請求分割之訴雖有理
    由，惟關於訴訟費用負擔，應由共有人各按其權利比例負擔
    ，方屬事理之平，爰諭知訴訟費用之負擔如主文第4 項所示
    。
六、據上論結，本件原告之訴為一部有理由，一部無理由，依民
    事訴訟法第385 條第1 項前段、第79條、第80條之1 、第85
    條第2 項，判決如主文。
中    華    民    國    99    年    4     月    1     日
              苗栗簡易庭法  官  吳國聖
以上正本係照原本作成。
如對本判決上訴，須於判決送達後20日內向本院提出上訴狀。
                        書記官  葉俊宏
中    華    民    國    99    年    4     月    1     日
附表一：
┌──┬───────────┬──────────┬───────┐
│編號│    當事人姓名        │  訴訟費用負擔比例  │    備  註    │
│    │                      │（即原應有部分比例）│              │
├──┼───────────┼──────────┼───────┤
│ １ │原告玄○○            │負擔4分之1。        │              │
├──┼───────────┼──────────┼───────┤
│ ２ │被告戌○○、寅○○、謝│連帶負擔4分之1。    │謝阿才之繼承人│
│    │文政、未○○、宇○○、│                    │              │
│    │子○○○、卯○○、謝春│                    │              │
│    │滿、巳○○            │                    │              │
├──┼───────────┼──────────┼───────┤
│ ３ │被告庚○○、壬○○○、│連帶負擔4分之1。    │謝發祥之繼承人│
│    │辛○○、乙○○、丙○○│                    │              │
│    │、丁○○、戊○○、謝彭│                    │              │
│    │秋妹、午○○、酉○○、│                    │              │
│    │甲○○○、宙○○、謝勝│                    │              │
│    │垵、申○○            │                    │              │
├──┼───────────┼──────────┼───────┤
│ ４ │被告戌○○            │負擔20分之1。       │              │
├──┼───────────┼──────────┼───────┤
│ ５ │被告寅○○            │負擔20分之1。       │              │
├──┼───────────┼──────────┼───────┤
│ ６ │被告丑○○            │負擔20分之1。       │              │
├──┼───────────┼──────────┼───────┤
│ ７ │被告未○○            │負擔20分之1。       │              │
├──┼───────────┼──────────┼───────┤
│ ８ │被告宇○○            │負擔20分之1。       │              │
└──┴───────────┴──────────┴───────┘
附表二：附圖所示編號Ｃ部分土地，各共有人之應有部分比例
┌──┬───────────┬──────┐
│編號│  當事人姓名          │應有部分比例│
├──┼───────────┼──────┤
│ １ │被告戌○○            │10分之1。   │
├──┼───────────┼──────┤
│ ２ │被告寅○○            │10分之1。   │
├──┼───────────┼──────┤
│ ３ │被告丑○○            │10分之1。   │
├──┼───────────┼──────┤
│ ４ │被告未○○            │10分之1。   │
├──┼───────────┼──────┤
│ ５ │被告宇○○            │10分之1。   │
├──┼───────────┼──────┤
│ ６ │被告戌○○、寅○○、謝│2分之1。    │
│    │文政、未○○、宇○○、│            │
│    │子○○○、卯○○、謝春│            │
│    │滿、巳○○公同共有    │            │
└──┴───────────┴──────┘

司法院資訊處製作；財團法人民間司法改革基金會備份。
